【裁判字號】    94,訴,1715
【裁判日期】    950822
【裁判案由】    返還不當得利
【裁判全文】
臺灣桃園地方法院民事判決
原      告  甲○○
訴訟代理人  石麗卿律師
被      告  乙○○
訴訟代理人  蘇夏曦律師
            許進德律師
上列當事人間請求返還不當得利事件，於民國95年8 月10日言詞
辯論終結，本院判決如下：
    主  文
被告應給付原告新臺幣肆佰萬元，及自民國九十三年十月十五日
起至清償日止，按週年利率百分之五計算之利息。
訴訟費用由被告負擔。
本判決於原告以新臺幣壹佰拾肆萬元為被告供擔保後，得假執
行。但被告以新臺幣肆佰萬元為原告預供擔保，得免為假執行。
    事實及理由
一、原告起訴主張：
  (一)原告因受詐騙集團之詐騙，而依詐騙集團之指示，於民國93
    年10月14日匯款新臺幣（下同）400 萬元至被告於上海商業
    儲蓄銀行桃園分行所開立之帳號00000000000000號帳戶內（
    以下簡稱系爭上海商銀帳戶），原告並訴由臺灣桃園地方法
    院檢察署以94年度偵字第8960號詐欺案件偵查，因被告受領
    原告之給付並無任何法律上原因，爰依民法第179 條前段、
    第181 條前段之規定，請求被告返還其所受之利益及自匯款
    翌日起算之法定利息。
  (二)被告主張其夫丙○○於93年10月12日自帳戶提出80萬元，並
    未據被告提出證據，該款項是否係丙○○所有，抑或係丙○
    ○不法取得，即屬可疑。其次，被告所提出之匯款單僅能證
    明被告之夫丙○○有匯款至大陸地區人民黃建勇、余迪波之
    帳戶，然金錢交付之原因可能有多端，被告就該2 人與丙○
    ○之間有何債權債務關係，並未舉證以實其說，尚無法逕推
    論為地下通匯關係。又被告所主張其夫丙○○與他人所訂立
    之地下通匯無名契約，係屬債權契約，其效力僅存在於特定
    之當事人即丙○○與不知名之大陸人士之間，縱認其間成立
    地下通匯契約，亦無拘束原告之效力，自不得以之對抗契約
    外之第三人即原告，原告係因被詐騙集團所騙始匯款入被告
    帳戶，並非係基於替該不知名之大陸人士清償之意而為匯款
    ，原告與丙○○或該不知名之大陸人士之間並無任何法律上
    之關係或約定存在，亦無「指示給付關係」存在，丙○○與
    該不知名之大陸人士之地下通匯契約並不因原告受騙匯入系
    爭款項而發生清償之效力，丙○○本於上開通匯無名契約，
    仍得請求該不知名之人依約履行給付匯款義務，故就原告而
    言，被告取得原告匯入之系爭款項，仍屬無法律上之原因。
    又被告取得系爭款項係基於原告之匯款，故被告之受利益、
    原告之受損害間係本於同一給付行為，兩者有直接因果關係
    。
  (三)並聲明：除供擔保金額外，如主文所示。
二、被告抗辯：
  (一)緣被告之夫丙○○於西元2003年以其為負責人之台灣示全機
    械股份有限公司在大陸江蘇省儀征市北郊泗大躍進路口投
    資設立儀征新天地織物面料實業有限公司，因該公司之投資
    屬於獨資之外資企業，所以資金都需要由大陸地區以外之地
    區匯入，且因當時兩岸間並無直接兌換貨幣之合法機制，因
    此丙○○經人介紹地下通匯業者以地下通匯方式，於93年10
    月12日自帳戶提出人民幣80萬元後，於同日先匯入其於大陸
    地區中國建設銀行福建分行之帳號內，並於翌日取出轉入地
    下通匯業者指定之黃建勇之同銀行帳戶內；此外丙○○於93
    年10月11日自其帳戶提出人民幣90萬元後，於同日匯入其於
    大陸地區中國農民銀行石獅市林邊分理處之帳號內，並於同
    年10月14日取出轉入地下通匯業者指定之俞迪波帳戶內（黃
    建勇、余迪波為地下通匯業者的人頭帳戶），而地下通匯業
    者於93年10月14日當天即相對應地將臺灣方面的資金6,907,
    850 元透過人頭帳戶匯入被告之系爭上海商銀帳戶，由被告
    在臺灣收取後再匯回大陸。故丙○○與地下通匯業者間實係
    成立一通匯無名契約，丙○○在大陸轉存之170 萬元人民幣
    是交給地下通匯業者，由地下通匯業者取走，地下通匯業者
    則另外以臺灣方面的資金，透過人頭帳戶匯款至丙○○所指
    定之被告系爭上海商銀帳戶，並非直接以丙○○的170 萬元
    人民幣匯到臺灣。故地下通匯業者實際上係利用包含原告在
    內之多人帳戶分別匯入不等金額至被告系爭上海商銀帳戶，
    此從被告上開帳戶明細於93年10月14日共有包含原告等9 人
    分別匯入不等之金額至被告上開帳戶，總金額為6,907,580
    元（約相當於人民幣170 萬元）已可證明。
  (二)被告取得系爭400 萬元的法律上原因乃存在於被告與其夫丙
    ○○之間，丙○○先交付人民幣170 萬元後，託人（地下通
    匯業者）在臺灣交付400 萬元給被告，該人即指示訴外人許
    志棟（依報載，許志棟從事地下通匯），許志棟再指示原告
    交付被告系爭款項。被告係基於蔡棠松之指示而取得系爭40
    0 萬元，至於原告為何匯款400 萬元至被告帳戶，係屬原告
    與詐騙集團不知名「劉經理」間之另一關係，原告係受訴外
    人許志棟之指示而給付予被告，兩造間並無給付關係，縱原
    告受有400 萬元之損失，被告受有400 萬元之利益，惟二者
    間並無因果關係，且因係基於不同的法律關係，應不影響被
    告取得系爭400 萬元的法律上原因。丙○○委託之人實係以
    與原告訂立一利益第三人（即被告）契約之方式，以達到將
    臺幣匯入被告丙○○所指定之被告上開帳戶的目的，而原告
    所匯400 萬元亦屬其中之一部。因此被告自有權保有由原告
    匯至被告上開帳戶之金錢，並非不當得利。原告就被告係無
    法律上之原因而受利益致其受損害之事實，並未盡其舉證責
    任，且原告需就其起訴狀上所主張被告係詐欺集團成員或其
    人頭戶，屬無法律上原因受利益致其受損害之事實加以證明
    ，現原告之主張已經證明並非事實，則自應駁回原告之訴。
  (三)原告主張係為避免香港廉政公署阻擾開獎，而需提供800 萬
    元孝敬香港廉政公署，其中400 萬元即匯入被告帳戶，則原
    告顯然是因不法原因而給付系爭400 萬元，則原告仍不得請
    求返還之。
  (四)並聲明：
    1.原告之訴及假執行之聲請均駁回。
    2.如受不利之判決，願供擔保免為假執行。
三、兩造不爭執之事項：
    原告於93年10月14日匯款400 萬元至被告系爭上海商銀帳戶
    。
四、本件爭點：
    本件兩造曾於本院95年2 月21日言詞辯論時，協議簡化爭點
    如下：1.原告是否是因被詐欺而匯款400 萬元至被告帳戶？
    2.被告受領系爭400 萬元是否無法律上原因？（見本院卷第
    50頁），惟被告嗣於95年7 月4 日提出答辯(五)狀另主張原告
    係「基於不法原因而為給付，故不得請求返還」，而原告否
    認之，故「原告是否係基於不法之原因而為給付？被告得否
    據此拒絕返還？」亦成為兩造爭執之點，原告雖不同意增加
    該爭點，惟依民事訴訟法第270 條之1 第3 項之規定：「當
    事人就其主張之爭點，經依第1 項第3 款或前項為協議者，
    應受其拘束。但經兩造同意變更，或因不可歸責於當事人之
    事由或依其他情形協議顯失公平者，不在此限。」，茲因上
    開爭點可能影響本案勝負，如不允許增加該爭點，顯失公平
    ，爰准許之。故本件爭點有下述3項：
    1.原告是否是因被詐欺而匯款400萬元至被告帳戶？
    2.被告受領系爭400 萬元是否無法律上原因？
    3.原告是否係基於不法之原因而為給付？被告得否據此拒絕
      返還？
五、本院判斷：
  (一)原告係因被詐欺而匯款400萬元至被告帳戶
    本件原告主張其係受詐騙集團所欺騙而匯款系爭400 萬元至
    被告系爭上海商銀帳戶之事實，業據本院依職權調取臺灣桃
    園地方法院檢察署94年度偵字第8960號偵查卷宗核閱無訛，
    該卷宗內有原告提出之其因受騙而多次匯款至歹徒指定帳戶
    之匯款單影本多紙、詐騙律師函及中獎通知影本、詐騙帳戶
    通報警示、詐騙電話斷話申請表影本等為證，核其被詐騙之
    情形與近日國內盛行之詐騙集團詐騙手法模式尚屬相同，斟
    諸本院向台東區中小企業銀行函調原告匯出款項之帳戶資金
    交易明細，該帳戶乃固定有定息存入、交易情形單純之正常
    帳戶（見本院卷第52頁至第55頁），而原告係於短時間內密
    集匯出多筆鉅額款項；且查原告與被告、及各該次原告匯入
    鉅額款項之帳戶所有人均互不認識，亦無任何往來（此參臺
    灣臺北地方法院94年度重訴字第1379號民事判決各被告之答
    辯即明），堪認原告主張其係因受詐騙而匯款至被告前開帳
    戶乙節，應可採信。
  (二)被告受領系爭400 萬元乃無法律上原因
    1.按無法律上之原因而受利益，致他人受損害者，應返還其
      利益。雖有法律上之原因，而其後已不存在者，亦同，民
      法第179 條定有明文。依此規定，不當得利之成立要件，
      必須無法律上之原因而受利益，致他人受損害，且該受利
      益與受損害之間須有因果關係存在始足當之。查原告因受
      詐欺而匯款至被告系爭上海商銀帳戶之事實業如前述，故
      堪認原告因而受有上開金額之損失，被告則受有原告所匯
      入金錢之利益，原告所受之損害與被告之受益間顯有相當
      因果關係存在。被告雖主張：被告係基於其夫蔡棠松之指
      示而取得系爭400 萬元，至於原告為何匯款400 萬元至被
      告帳戶，係屬原告與詐騙集團之不知名「劉經理」間之另
      一關係，兩造間並無給付關係，二者間並無因果關係云云
      。惟查，本件原告係受詐騙而為匯款，原告與被告之夫丙
      ○○或被告所主張之地下通匯業者間，並無任何契約或資
      金關係，原告對於丙○○或地下通匯業者自無給付義務。
      被告雖主張原告係受訴外人「許志棟之指示」而給付予被
      告云云、或另主張丙○○委託之人實係以與原告訂立一利
      益第三人契約之方式達到將台幣匯入丙○○所指定之被告
      帳戶之目的，惟經查並無任何證據可資證明該情，反之，
      就原告而言，原告因受詐騙集團之詐騙而將系爭400 萬元
      匯入被告之帳戶，該財產之損益變動直接發生於原告、被
      告之間，故自應認兩造之損益具有因果關係存在。
    2.原告因係受詐欺而匯入系爭款項（已如前述），且原告主
      張「兩造間」並無契約或其他法律關係存在乙節，為被告
      所不爭執，就此堪認原告已就不當得利之構成要件盡其舉
      證責任。被告雖辯稱：其取得系爭400 萬元的法律上原因
      乃存在於被告與丙○○之間，因丙○○託人在臺灣交付
      400 萬元給被告，被告係基於蔡棠松之指示而取得系爭款
      項，丙○○委託之人實係以與原告訂立一利益第三人（即
      被告）契約之方式，達到將台幣匯入丙○○所指定之被告
      帳戶的目的云云，然為原告所否認，則被告既辯稱有另一
      法律原因存在之事實，即屬舉證責任之轉換，依最高法院
      18年上字第2855號判例意旨：「原告對於自己主張之事實
      已盡證明之責後，被告對其主張，如抗辯其不實並提出反
      對之主張者，則被告對其反對之主張，亦應負證明之責，
      此為舉證責任分擔之原則」。經查：
      (1)被告主張其夫丙○○於93年10月12日自帳戶提出人民幣
        80萬元，於翌日轉匯訴外人黃建勇之帳號，另於93年10
        月11日自帳戶提出人民幣90萬元後，於同年10月14日轉
        匯俞迪波帳號內之事實，固據被告提出中國建設銀行福
        建分行之存摺影本、中國農民銀行石獅市林邊分理處存
        摺影本、匯款回單影本、暨上開文件經大陸地區江蘇省
        儀征市公證處公證、財團法人海峽交流基金會認證之文
        書為證，惟上開證據僅能證明丙○○有匯款至大陸地區
        人民黃建勇、余迪波之帳戶，而丙○○係分2 次於不同
        時間分別自2 個不同的帳戶分別匯款至黃建勇、余迪波
        帳戶，其金錢交付之原因可能有多端，亦可能為地下通
        匯以外之關係，被告就該2 人究與丙○○之間有何債權
        債務關係，尚未舉證以實其說。
      (2)依本院所調取之臺灣桃園地方法院檢察署94年度偵字第
        8960號卷內所附被告系爭上海商銀帳戶交易明細顯示，
        被告該帳戶於89年間開戶後，甚少交易使用，迨91年5
        月間開始有1 筆數拾萬元之交易，惟於92年11月20日、
        21日、93年9 月16日、93年10月14日忽然有多人集中匯
        款或現金存入該帳戶，被告則分別於92年11月21日、93
        年9 月22日集合大筆金額整筆轉帳匯出。被告雖主張該
        些匯出之款項均係丙○○透過地下通匯管道將錢匯至台
        灣被告帳戶中，再由被告轉匯至大陸給丙○○，惟依被
        告所提出之其在上海商銀「外幣帳戶」存摺交易明細資
        料（附於本院卷第170 頁背面），於被告在92年11月21
        日大筆轉帳美金150,020 元至其香港上海商銀帳戶前之
        92年9 月12日，被告亦自其相同上海商銀外幣帳戶轉帳
        出相同金額美金150,020 元；對照本件被告於93年10月
        19日欲至上海商銀轉帳而被查獲時之被告系爭上海商銀
        帳戶當時餘額為6,967,158 元，而前一次被告在93年9
        月22日自系爭上海商銀帳戶集合大筆金額轉帳出之金錢
        則為6,923,399 元（2 者金額均約為690 餘萬元），上
        開情形顯示被告之系爭帳戶及外幣帳戶均有約為相同金
        額之大筆金錢匯入、匯出、再匯入、匯出的情況；核與
        被告曾於臺灣桃園地方法院檢察署94年度偵字第8960號
        偵查中陳稱：「以前都是匯到公司，這次是因我腳受傷
        ，所以我就叫我先生匯到我的帳戶」云云（見上開偵查
        卷第59頁），實有扞格。又丙○○曾於前開案件偵查中
        證稱：「（問：你如何確保大陸人民收到錢後就會把錢
        匯回台灣？）一般來說，都是先確認台灣收到錢了，才
        把錢交給大陸人民」、「（問：你匯出的170 萬元人民
        幣是和你太太確認後才匯出？）我錢先匯給對方，對方
        要我五點前錢是否收到，若有，他才把錢匯給另一人作
        結帳」等語（見上開偵查卷第69頁），惟本件原告於93
        年10月14日匯款至被告系爭上海商銀帳戶後，被告確係
        於93年10月19日下午始至上海銀行刷存款簿而被查獲（
        見上開偵卷第5 頁、第60頁），此核與丙○○所述匯款
        當日即會查證有無款項進來尚有歧異。且衡諸常情，若
        丙○○果真係進行毫無憑據之地下通匯，則其於93年10
        月14日匯款至大陸地區人民俞迪波之帳戶後，為確保其
        所匯金額，其理應會於當日或翌日儘速確認相關款項是
        否有匯入其指定之帳戶，何以被告於5 日後（93年10月
        19日）始去刷存款簿確認匯款有無匯入其帳戶，此實值
        堪疑；並參以，被告雖主張該些金錢係其夫丙○○在大
        陸的資金，惟其所提出之丙○○在中國建設銀行福建分
        行之存摺影本、中國農民銀行石獅市林邊分理處存摺影
        本之交易明細，僅可見丙○○之帳戶內迭有大筆款項存
        入或提出，無法認定丙○○之大筆資金來源為何，綜上
        ，均啟人疑竇，故被告所辯是否屬實，尚值懷疑。
      (3)再查，本件原告係因被詐欺而為匯款，並非係基於「履
        行債務」之意思而為給付，且被告並未舉證證明原告與
        丙○○或被告所主張之地下通匯業者間，有地下通匯無
        名契約、利益第三人契約、或任何法律上關係或約定之
        存在，則原告既非係基於「履行債務」之意思而為給付
        ，其與丙○○、被告間，自難認有何「指示給付關係」
        存在。
      (4)綜上，被告既無法證明丙○○與地下通匯業者間有匯兌
        之權利義務關係，亦無法證明原告與丙○○或地下通匯
        業者間有何「指示給付關係」存在，則被告辯稱其基於
        丙○○的指示得作為受領系爭400 萬元之法律上原因，
        即屬無據。
  (三)原告是否係基於不法之原因而為給付？被告得否據此拒絕返
    還？
    1.按民法第180 條第4 款前段規定：因不法之原因而為給付
      者，不得請求返還。該條款應係基於禁止「主張自己之不
      法」、「不潔淨手之抗辯」原則。任何人因其違反法律禁
      止規定及背於公序良俗之行為，將自己置諸法律規範之外
      ，自無保護之必要，故不得以自己之不法行為主張回復自
      己的損失。然不當得利制度乃基於「衡平原則」而創設之
      具調節財產變動的特殊規範，故法律應公平衡量當事人之
      利益，予以適當必要之保護，不能因請求救濟者本身不清
      白，即一概拒絕保護，使權益之衡量失其公平，故如已具
      備不當得利之構成要件，應從嚴認定不能請求返還之要件
      ，避免生不公平之結果（參照王澤鑑著民法債編總論第二
      冊不當得利第107 頁）。
    2.被告雖主張原告係為避免香港廉政公署阻擾開獎，而匯款
      800 萬元孝敬（行賄）香港廉政公署，其中400 萬元即匯
      入被告帳戶，故原告顯然是因不法原因給付系爭400 萬元
      而不得請求返還云云。然查，原告雖以書狀詳述被騙經過
      稱：「於10月12日劉經理又來電話說香港廉正公署可能會
      來阻擾開必須給予孝敬，每位會員須負擔200 萬元，我
      即按指示於10月3 日匯200 萬元至臺灣銀行圓山分行華源
      昌商號，但後來又來電告稱不是台幣是港幣，要我再補匯
      600 萬元，於是我再匯200 萬元至臺灣銀行圓山分行華源
      昌商號、以及400 萬元至上海商銀桃園分行乙○○」等語
      （見本院卷第8 、9 頁），惟該詐騙集團行騙原告要求匯
      款而捏造之理由（孝敬香港廉正公署）縱或有背於公序良
      俗，然究其實際，原告實係遭詐騙集團欺騙而匯款，應認
      該不法之原因僅存於在詐騙集團，基於前述衡平原則，被
      告以之拒絕返還，乃無理由。
  (四)按不當得利之受領人，除返還其所受之利益外，如本於該利
    益更有所取得者，並應返還；受領人於受領時，知無法律上
    之原因或其後知之者，應將受領時所得之利益，或知無法律
    上之原因時所現存之利益，附加利息，一併償還；如有損害
    ，並應賠償，民法第181 條前段、第182 條第2 項定有明文
    。本件被告無法律上之原因而受利益，致原告受損害，應返
    還其利益（被告受領之400 萬元），並附加利息，一併償還
    原告。
六、綜上，原告依據不當得利之法律關係，請求被告給付400 萬
    元及自93年10月15日（受領日翌日）起至清償日止，按年息
    5%計算之利息，為有理由，應予准許。
七、本案事證已臻明確，兩造其餘主張陳述及所提之證據，經審
    酌後於本件判決結果無影響，爰不逐一論述，附此敘明。
八、兩造均陳明願供擔保以代釋明，聲請宣告假執行或免為假執
    行，爰分別酌定相當之擔保金額宣告之。
九、結論，原告之訴為有理由，依民事訴訟法第78條、第390 條
    第2 項、第392 條第2 項，判決如主文。
中    華    民    國    95    年    8     月    22    日
                      民事第一庭  法  官  林曉芳
上為正本係照原本作成
如對本判決不服，應於送達後20日內，向本院提出上訴狀
中    華    民    國    95    年    8     月    22    日
                                  書記官  葉菽芬


司法院資訊處製作；財團法人民間司法改革基金會備份。
